【裁判字號】    95,台上,7223
【裁判日期】    951228
【裁判案由】    常業詐欺
【裁判全文】
最高法院刑事判決            九十五年度台上字第七二二三號
上  訴  人  甲○○
            乙○○
共      同
選任辯護人  王炳輝律師
上  訴  人  丙○○
上列上訴人等因常業詐欺案件，不服台灣高等法院台中分院中華
民國九十五年六月六日、七月十八日第二審判決（九十五年度上
訴字第八九五、九０六號，起訴案號：台灣彰化地方法院檢察署
九十四年度偵字第四七五七、六一一四、六一八三、六一八四號
），提起上訴，本院判決如下：
    主  文
原判決關於甲○○、乙○○、丙○○部分均撤銷，發回台灣高等
法院台中分院。
    理  由
原審民國九十五年度上訴字第八九五號判決（下稱八九五判決）
，認定上訴人甲○○、乙○○犯有該判決事實欄一罪行，因認第
一審判決依行為時即九十五年七月一日修正施行前之刑法第五十
五條牽連犯關係，從一重論甲○○、乙○○共同常業詐欺罪，甲
○○處有期徒刑壹年肆月，乙○○處有期徒刑壹年拾月，為無不
合，予以維持，駁回甲○○、乙○○在第二審之上訴；又九十五
年度上訴字第九０六號判決（下稱九０六判決），認定上訴人丙
○○犯有該判決事實欄一罪行，因而撤銷第一審關於丙○○部分
之科刑判決，改判仍依行為時即九十五年七月一日修正施行前之
刑法第五十五條牽連犯關係，從一重論丙○○共同常業詐欺罪，
處有期徒刑年；固非無見。
惟查：(一)、科刑判決所認定之事實與其所採之證據不相適合，即
屬證據上理由矛盾，其判決當然違背法令。原判決說明依共同正
犯陳永嘉參與本件犯罪之時間、原判決附表所示被害人李煥翔等
人受詐騙日期及丙○○出入國境資料等證據，資以認定丙○○於
九十二年間與真實姓名不詳綽號「阿龍」、「小江」等成年男子
共組詐騙集團等情；然原判決認定陳永嘉參與本件詐騙集團之時
間為九十三年六月間（見原判決正本第二頁第一至二行），又原
判決附表一之１至一之３所示李煥翔等人受詐騙日期係自九十三
年八月下旬至九十四年六月十四日，而丙○○之入出境資料（見
九十四年度偵字第四七五七號卷第一宗第一二六至一二九頁），
亦無法證明其共組詐騙集團之事實，原判決此部分事實之認定，
洵與卷內證據資料不符，而有證據上理由矛盾之違法。(二)、有罪
判決書之事實一欄，為判斷其適用法令當否之準據，法院應將依
職權認定與論罪科刑有關之事實，翔實記載，然後於理由內逐一
說明其憑以認定之證據，並使事實認定與理由說明，互相適合，
方為合法；倘事實認定與理由說明，不相一致，按諸刑事訴訟法
第三百七十九條第十四款後段規定，均屬判決理由矛盾之當然違
背法令。八九五判決認定甲○○於九十四年四月間始加入詐騙集
團，擔任車手，負責領取贓款（見八九五判決正本第二頁第七至
十一行）；然又謂：「甲○○經丙○○等詐騙集團成員指示，購
買及寄送ＭＰ３播放器以取信被害人，抑或向被害人佯稱其親人
已遭綁架，須匯款至指定帳戶，甚或以退勞健保費用為名，要求
被害人至自動提款機前依指示操作，致使如附表一所示之被害人
因而陷於錯誤，分別匯出款項至詐騙集團所指示如附表一所示之
人頭帳戶內（詳細之被害人、詐騙內容、匯款時間、金額及所匯
入之帳號，詳見附表一所載）」等語；但按諸該判決附表一所示
被害人之匯款日期，其中附表一之１部分，編號之匯款日期為
九十四年三月一日、編號之匯款日期為九十四年一月二十日、
編號之匯款日期為九十四年三月十五日；其中附表一之２部分
，編號１之匯款日期為九十三年十二月二日至同年月二十日之間
、編號４之匯款日期，除最後一筆為九十四年四月二十九日外，
其餘均在九十四年三月十四日至同年月三十日之間、編號５之匯
款日期在九十四年三月十四日至同年月二十五日之間、編號７之
第一筆匯款日期在九十四年三月二十九日，其中最後一筆之匯款
日期為九十四年四月三十日（原判決正本誤載為三十一日）、編
號８之第一筆匯款日期為九十四年三月三十一日；其中附表一之
３部分，編號１至４之匯款日期俱在九十三年間、編號８之匯款
日期，除最後一筆外，均在九十四年三月間等情（見八九五判決
正本第十三至二五頁）。上述匯款時間，似均在甲○○加入詐騙
集團之前，則丙○○與甲○○如何共同向被害人詐騙，致使該判
決附表一之１至一之３所示之被害人因而陷於錯誤，且分別匯款
至附表一之１至一之３所示之人頭帳戶？難謂與論理法則無違，
自屬判決理由矛盾。(三)、有罪之判決書，應記載認定犯罪事實所
憑之證據及其認定之理由，刑事訴訟法第三百十條第一款定有明
文。八九五判決事實欄認定：丙○○等集團成員並與乙○○、陳
永嘉、甲○○基於常業詐欺之犯意聯絡及行為分擔，暨隱匿渠等
犯罪不法所得之概括犯意聯絡及行為分擔，先後於九十三年一月
間、同年六月間及九十四年四月間，吸收乙○○、陳永嘉、甲○
○等三人擔任車手，負責提領被害人之匯款，暨將提領之贓款依
指示匯往其他帳戶以逃避追緝等情；惟原判決就此項事實，並未
於理由內說明其所憑之證據及認定之理由，難謂無理由不備之違
背法令。上訴意旨，分別指摘原判決不當，為有理由，應認原判
決關於甲○○、乙○○、丙○○部分均有撤銷發回更審之原因。
又台灣彰化地方法院檢察署於九十五年九月二十日，以彰檢榮溫
九五偵五六八五字第四０六六五號函，檢送該署九十五年度偵字
第五六八五號偵查卷五宗，請求併案審理，案經發回，應併注意
及之。
據上論結，應依刑事訴訟法第三百九十七條、第四百零一條，判
決如主文。
中    華    民    國  九十五  年   十二   月  二十八  日
                      最高法院刑事第十二庭
                          審判長法官  林  永  茂
                                法官  洪  文  章
                                法官  蘇  振  堂
                                法官  蕭  仰  歸
                                法官  何  菁  莪
      本件正本證明與原本無異
                                      書  記  官
中    華    民    國  九十六  年    一    月    二    日
                                                      Ｅ


司法院資訊處製作；財團法人民間司法改革基金會備份。
